臺灣高等法院臺中分院民事判決
110年度上字第544號
上  訴  人  高美玲  
訴訟代理人  郭德田律師
複  代理人  紀卉芸律師
被上訴  人  廖肇章  
            温月香  
共     同
訴訟代理人  黃呈利律師
上列當事人間請求塗銷所有權移轉登記事件，上訴人對於民國11
0年10月13日臺灣臺中地方法院109年度訴字第2575號第一審判決
提起上訴，於本院並爲訴之追加，本院於111年5月10日言詞辯論
終結，判決如下：
    主      文
原判決廢棄。
確認被上訴人間就附表一所示不動產設定如附表二所示之最高限
額抵押權及擔保之抵押債權不存在。
被上訴人温月香應將前項抵押權設定登記予以塗銷。
第一、二審（含追加之訴）訴訟費用由被上訴人負擔。
    事實及理由
壹、程序方面：
    按第二審訴之變更或追加，非經他造同意，不得為之。但請
    求之基礎事實同一者，不在此限，民事訴訟法第446條第1項
    、第255條第1項第2款定有明文。本件上訴人在原審聲明：⑴
    確認被上訴人間就附表一所示之不動產（下稱系爭不動產）
    設定附表二所示之最高限額抵押權（下稱系爭抵押權）擔保
    之抵押債權不存在。⑵温月香應將系爭抵押權登記予以塗銷
    。嗣於本院追加聲明：確認被上訴人間設定之系爭抵押權不
    存在（見本院卷第120頁），經核追加之訴與原訴基礎事實
    同一，與前揭規定相符，應予准許。
貳、實體方面：
一、上訴人主張： 
  ㈠上訴人前訴請訴外人即廖肇章父親廖○○返還買賣價金，經臺
    灣苗栗地方法院（下稱苗栗地院)於108年11月28日以107年
    度訴字第613號判決上訴人勝訴確定，廖○○爲免財產遭執行
    ，而與廖肇章訂立通謀虛僞之買賣契約，廖○○於108年11月6
    日將系爭不動產移轉登記予廖肇章名下，上訴人對於廖○○父
    子提起塗銷所有權移轉登記訴訟，經臺灣臺中地方法院（下
    稱臺中地院）於109年4月28日以109年度訴字第1060號判決
    上訴人勝訴確定。
　㈡廖肇章、温月香（下合稱被上訴人，分稱其姓名）係姐夫、
    妻妹之關係，為配合廖○○之脫產行爲，有意讓上訴人日後甚
    難執行系爭不動產，明知其等並無借貸之債權債務關係存在
    ，仍於系爭不動產虛設系爭抵押權。被上訴人間就系爭抵押
    權之設定登記爲通謀虛偽意思表示，自屬無效，上訴人依民
    法第87條、第113條、第767條第1項、第242條規定，代位廖
    ○○請求確認系爭抵押權及擔保之債權不存在，並請求温月香
    塗銷系爭抵押權登記。縱本院認系爭抵押權之設定行爲並非
    通謀虛偽意思表示，惟上訴人已於111年4月15日對系爭不動
    產聲請強制執行，擔保債權已告確定，而被上訴人間並無借
    貸之債權債務關係存在，系爭抵押權擔保之債權不存在，基
    於抵押權從屬性，抵押權歸於消滅，上訴人亦得請求温月香
    塗銷系爭抵押權。原審駁回上訴人之請求，上訴聲明：⑴原
    判決廢棄；⑵確認被上訴人間就系爭不動產設定之系爭抵押
    權擔保之抵押債權不存在；⑶温月香應將系爭抵押權登記予
    以塗銷（上訴人於原審備位之訴，已於本院撤回，茲不贅述
    ）。並追加聲明：確認被上訴人間就系爭不動產設定之系爭
    抵押權不存在。
二、被上訴人答辯：　
　  廖肇章先後向温月香借貸如附表三所示金額，雙方確有金錢
    借貸關係，廖肇章於取得系爭不動產後，設定系爭抵押權予
    温月香，並無通謀虛僞之情事，系爭抵押權擔保之債權係真
    實。且温月香對於上訴人與廖○○父子間之訴訟無所知悉，亦
    未聽聞，自非爲配合廖○○之脫產行爲而設定系爭抵押權，系
    爭抵押權之設定亦爲真實等語資爲抗辯。並聲明：上訴及追
    加之訴均駁回。     
三、兩造不爭執事項（見原審卷二第46至48頁）：
  ㈠上訴人前訴請廖○○返還買賣價金，經苗栗地院於108年11月28
    日以107年度訴字第613號判決廖○○應與訴外人楊雲增、張以
    湘連帶給付上訴人575萬元及自108年1月7日起至清償日止按
    年息5%計算之利息確定。
  ㈡系爭不動產原為廖○○所有，廖○○於108年11月6日以買賣為原
    因將系爭不動產所有權移轉登記予廖肇章；廖肇章於108年1
    2月23日將系爭不動產設定系爭抵押權予温月香。
  ㈢温月香分別於91年5月10日、同年11月11日、92年2月19日、9
    4年2月5日，自其設在中華郵政股份有限公司（下稱中華郵
    政公司）帳號00000000000000號帳戶，現金提款96萬元、30
    萬元、67萬元、92萬元。
  ㈣温月香於99年9月14日自其設在台灣中小企業銀行股份有限公
    司帳號00000000000號帳戶，匯款90萬5,000元股份有限公司
    帳號00000000000號帳戶，匯款90萬5,000元至廖肇章之配偶
    温月珍設在中華郵政公司帳號000000000000號帳戶之帳戶。
  ㈤温月香曾簽發發票日99年1月15日、付款人華南銀行安南分行
    、票號AD0000000號、面額60萬元之支票，支票後經温月珍
    於同年月25日在其銀行帳戶兌現。
  ㈥台灣人壽保險股份有限公司曾承保以温月珍為要保人，温月
    珍、訴外人廖哲浩、廖睿敏、廖育嬋、廖育萱為被保險人之
    「長期還本終身保險20年期」保險（每年應繳保費計5萬5,5
    67元）。
  ㈦上訴人前訴請確認廖肇章與廖○○間買賣系爭房地之債權行為
    不存在及塗銷所有權移轉登記，經臺中地院以109年度訴字
    第1060號判決上訴人勝訴確定在案。　　
四、本院判斷：　
  ㈠按通謀而為虛偽意思表示，其意思表示無效者，除適用於債
    權行為外，倘其物權行為亦屬通謀而為虛偽意思表示，則該
    物權行為亦屬無效。次按無效法律行為之當事人，於行為當
    時知其無效，或可得而知者，應負回復原狀或損害賠償之責
    任，民法第113條定有明文。又按債務人怠於行使其權利時
    ，債權人因保全債權，得以自己之名義，行使其權利，民法
    第242條前段定有明文。而債務人為免財產遭到強制執行，
    與第三人通謀而為虛偽意思表示，將其所有不動產為第三人
    設定抵押權者，債權人即可行使代位權，請求塗銷抵押權登
    記（最高法院73年台抗字第472號判決要旨參照）。
  ㈡本件上訴人主張系爭抵押權之設定登記爲通謀虛偽意思表示
    ，且系爭抵押權擔保之債權不存在，爲被上訴人否認，並以
    前詞置辯。經查：
  ⑴系爭抵押權擔保之債權部分：
　①就附表三編號1至4之借貸關係，被上訴人僅提出温月香之提
    領證明爲證（見原審卷一第155至157頁之存摺內頁），尚難
    認定温月香確有將該等款項交付廖肇章。被上訴人雖提出廖
    肇章書立之借據4紙爲證（見原審卷二第95至97頁），惟該
    等文書係被上訴人自行製作，難以認定廖肇章確已收受該等
    款項。且編號1至4之借貸時間爲91年至94年間，被上訴人遲
    至108年間始辦理設定抵押，與常情不符，若廖○○有意提供
    系爭不動產爲廖肇章之債務設定擔保，早於91年至94年間即
    可辦理，爲何延至上訴人與廖○○間訴訟抵定時，始進行抵押
    權之設定，被上訴人亦未提出合理之說明，就附表三編號1
    至4之借貸，本院認爲被上訴人無法舉證證明爲真實。
　②就附表三編號5至6之借貸關係，被上訴人雖提出滙款至廖肇
    章配偶温月珍（即温月香胞姐）帳戶、支票款項存入於温月
    珍帳戶爲證（見原審卷一第161、163、201頁）。惟該等資
    料僅能認定温月香交付金錢之對象爲温月珍，被上訴人亦未
    舉證證明温月香與廖肇章間有何借貸之合意，難以認定廖肇
    章與温月香間有借貸關係存在。就附表三編號5至6之借貸，
    本院認爲被上訴人無法舉證證明爲真實。
   ③就附表三編號7之墊支保險費部分，被上訴人雖提出台灣人
     壽股份有限公司之續期保險費送金單爲證（見原審卷一第2
     01、225至267頁）。惟觀諸送金單上記載要保人爲温月珍
     ，被保險人爲温月珍、廖哲浩、廖睿敏、廖育嬋、廖育萱
     ，難以認定該等保險契約與廖肇章有關；且送金單上僅有
     收費人員之簽章，無法據以認定繳納費用爲何人，該等資
     料無法作爲温月香主張爲廖肇章墊支保險費之依據。就附
     表三編號7部分，本院認爲被上訴人無法舉證證明爲真實。
　 ④被上訴人抗辯系爭抵押權擔保之債權爲如附表三所示之債權
     ，業經上訴人所否認，且經本院認定被上訴人所辯之債權
     並不存在，上訴人請求確認系爭抵押權擔保之債權不存在
     ，爲有理由。 
　 ⑵系爭抵押權之設定部分：
　 ①經查，上訴人前訴請廖○○返還買賣價金，經苗栗地院於108
     年11月28日以107年度訴字第613號判決廖○○應與楊雲增、
     張以湘連帶給付上訴人575萬元及法定遲延利息確定（見不
     爭執事項㈠），而廖○○父子於宣判之前108年11月6日以買賣
     為原因將系爭不動產所有權移轉登記予廖肇章；廖肇章又
     於一個月之後108年12月23日將系爭不動產設定系爭抵押權
     予温月香(見不爭執事項㈡）。而廖○○父子間通謀虛僞買賣
     關係業經臺中地院109年度訴字第1060號判決認定在案（見
     不爭執事項㈦），廖肇章既被認定配合廖○○爲脫產行爲，系
     爭抵押權設定之時間，緊接於廖肇章取得系爭不動產之後
     進行，參以温月香係廖肇章配偶之胞妹，温月香自有可能
     爲配合廖肇章使系爭不動產日後甚難執行之意圖，而與廖
     肇章爲系爭抵押權設定之通謀虛偽意思表示。
　 ②再查，依温月香於原審陳述：廖肇章向她借貸時，她未要求
     廖肇章提供擔保，但90幾年時，廖肇章有說要將系爭不動
     產過戶給她，系爭不動產是廖○○的遺產，當然是留給廖肇
     章，廖肇章就可以拿來抵債；廖肇章之錢欠的錢都沒有還
     ，她不會再繼續借錢給廖肇章，也沒有錢再繼續借廖肇章
     等語（見原審卷二第52至55頁）。依上開温月香之陳述可
     知，系爭抵押權之設定係針對廖肇章之前積欠之債務爲擔
     保，而被上訴人無法證明附表三編號1至7所示之債權爲真
     實，業如前述，温月香於系爭抵押權設定時並無抵押債權
     存在，廖肇章仍設定系爭抵押權予温月香，則被上訴人間
     之設定行爲應係通謀虛偽意思表示。
　 ㈢按所有人對於無權占有或侵奪其所有物者，得請求返還之
    。對於妨害其所有權者，得請求除去之。有妨害其所有權之
    虞者，得請求防止之。又債務人怠於行使其權利時，債權人
    因保全債權，得以自己之名義行使其權利。民法第767 條第
    1 項、第242 條前段分別定有明文。經查，系爭不動產原移
    轉登記予廖肇章之所有權移轉登記已塗銷，有被上訴人提出
    之系爭不動產登記謄本可證（見本院卷第135至141頁），而
    上訴人係廖○○之債權人，被上訴人間通謀虛偽而為無效之系
    爭抵押權設定登記，係妨害系爭不動產之所有權，廖○○怠於
    行使請求被上訴人塗銷系爭抵押權設定登記之權利，上訴人
    為保全債權，代位廖○○請求温月香塗銷系爭抵押權設定登記
    ，即有理由。
五、綜上所述，上訴人依民法第87條、第113條、第242條、第76
    7條規定請求確認系爭抵押權所擔保之債權不存在，並請求
    温月香將系爭抵押權登記予以塗銷，為有理由，應予准許，
    原審遽予上訴人敗訴之判決，自有未洽。上訴意旨指摘原判
    決不當，求予廢棄改判，為有理由。自應由本院予以廢棄改
    判，如主文第2項後段及第3項所示。又上訴人於本院追加請
    求確認被上訴人就系爭不動產設定之系爭抵押權不存在，亦
    有理由，應予准許。
六、本件事證已臻明確，兩造其餘攻擊、防禦方法及舉證，核與
    本判決結果不生影響，爰毋庸一一論列，附此敘明。
七、據上論結，本件上訴為有理由，判決如主文。
中　　華　　民　　國　　111 　年　　5 　　月　　31　　日
            民事第一庭     審判長法  官  張瑞蘭
　　　　　　　　                 法  官  林孟和
　　　　　　　　　　　　　　　　 法  官  廖穗蓁
正本係照原本作成。
如不服本判決，應於收受送達後20日內向本院提出上訴書狀，其
未表明上訴理由者，應於提出上訴後20日內向本院補提上訴理由
書（須按他造當事人之人數附繕本）。因疫情而遲誤不變期間，
得向法院聲請回復原狀。
上訴時應提出委任律師或具有律師資格之人之委任狀；委任有律
師資格者，另應附具律師資格證書及釋明委任人與受任人有民事
訴訟法第466條之1第1項但書或第2項所定關係之釋明文書影本。
如委任律師提起上訴者，應一併繳納上訴裁判費。 
                              　書記官  賴玉芬 
　　　　　　　　　　　　　　　　
中　　華　　民　　國　　111 　年　　5 　　月　　31　　日

【附表一】
編號 土     地      坐       落    面    積 權利範圍  縣市 鄉鎮市區 段 地號 平方公尺  1 臺中市 ○○區 藝術 000 63 全部 

編號 建號 建物門牌 基地坐落 層數 建物面積    權利範圍 1 409 臺中市○○區○○街00巷0號 臺中市○○區○○段000地號 2層 111 平方公尺 全部        
【附表二】
登記日期  權利人 義務人 擔保債權 總金額 權利種類 擔保債權確定日期 登記字號 108年12月23日 温月香 廖肇章 500萬元 最高限額  抵押權 115年12月31日 龍普登字 第64250號  
【附表三】
編號 日期 金額 温月香交付金錢之證明  1 91年5月10日   960,000元 温月香郵局帳戶於該日之提領紀錄（見原審卷一第155頁）  2 91年11月11日   300,000元 温月香郵局帳戶於該日之提領紀錄（見原審卷一第157頁）  3 92年2月19日   670,000元 温月香郵局帳戶於該日之提領紀錄（見原審卷一第157頁）  4 94年2月5日   920,000元 温月香郵局帳戶於該日之提領紀錄（見原審卷一第157頁）  5 99年9月14日   905,000元 温月香自台灣企銀帳號00000000000帳戶滙款905,000元至温月珍郵局帳戶（見原審卷一第161、163頁）   6 99年1月25日   600,000元 温月香開立華南銀行安南分行爲付款人之60萬元支票交付廖肇章，存入温月珍帳戶（見原審卷一第201頁之溫月珍郵局帳戶交易明細） 7 90年～108年12月 1,111,340元 温月香連續20年爲廖肇章墊支保險費55,567元 （見原審卷一第225至267頁之續期保險費送金單） 合計  5,466,340元